【裁判字號】    97,再,17
【裁判日期】    971218
【裁判案由】    再審之訴
【裁判全文】
臺灣臺中地方法院民事判決  97年度再字第17號
再審原告    乙○○
訴訟代理人  陳大俊律師
            張秀瑜律師
再審被告    甲○○
訴訟代理人  林基豐律師
上列當事人間請求清償借款事件，再審原告對於民國93年5月21
日本院93年度促字第26151號確定支付命令提起再審之訴，本院
判決如下：
    主      文
再審之訴駁回。
再審訴訟費用由再審原告負擔。
    事實及理由
一、再審原告主張：
（一）再審被告前以再審原告之被繼承人李維國對伊負有消費借
      貸金錢債務為由（下稱系爭債務），向本院聲請支付命令
      ，並經本院核發93年度促字第26151號支付命令（下稱系
      爭支付命令）確定。李維國嗣於民國94年8月20日死亡，
      再審原告為其繼承人不知有上述支付命令，故未為拋棄繼
      承。迄於96年1月間，再審被告依據上開確定支付命令聲
      請對再審原告之財產為強制執行（即臺灣台北地方法院96
      年度執荒字第802666號清償債務強制執行事件），再審原
      告始知悉上情。
（二）按債務人對於支付命令未於法定期間合法提出異議者，支
      付命令與確定判決有同一之效力。前項支付命令有第496
      條第1項之情形者，得提起再審之訴，並以原支付命令之
      聲請，視為起訴，民事訴訟法第521條第1項、第2項定有
      明文。又按有下列各款情形之一者，得以再審之訴對於確
      定終局判決聲明不服。十三、當事人發現未經斟酌之證物
      或得使用該證物者。但以如經斟酌可受較有利益之裁判者
      為限。民事訴訟法第496條第1項第13款定有明文。再審原
      告於97年10月2日向訴外人合作金庫商業銀行中權分行領
      得李維國生前開立之甲存帳戶支票明細，其中如附表之支
      票均係李維國用以清償其對再審被告之系爭債務，自屬發
      現未經斟酌之證物，且如經斟酌可受較有利益之裁判。上
      開證據乃再審原告向李維國往來之台中市第九信用合作社
      ）現改制為合作金庫商業銀行中權分行）提出申請，於97
      年10月2日收受該銀行交付之往來明細，始知悉有上開已
      為清償之證據，故本件起訴並未逾知悉再審事由後30日之
      不變期間。爰依民事訴訟法第521條及496條第1項第13款
      之規定，對於系爭支付命令，提起再審之訴。並聲明：(一)
      原確定支付命令廢棄；(二)再審被告之訴駁回。
二、再審被告則以：
（一）系爭支付命令在93間確定，而李維國是在94年8月20日死
      亡，李維國如對本院對其核發之支付命令如有所否認，何
      以未提出異議，進行訴訟爭執。又如確有民事訴訟法第
      521條第2項、第496條第1項第13款之要件及事證，何以未
      在30日內檢具事證提起再審之訴。是再審被告在96年間對
      李維國之繼承人即再審原告所承繼之債務聲請臺灣台北地
      方法院強制執行，依法有據。再審原告既為繼承人，自應
      承受被繼承人之法律地位，被繼承人李維國在死亡前既未
      在30內提起再審之訴，再審原告提起本件再審訴訟，與法
      定要件不合，法院應駁回本件訴訟。
（二）退步言之，再審原告所提出之「合作金庫中權分行甲存帳
      戶支票明細影本」，沒頭沒尾，不知屬誰，且縱屬真實，
      單純之明細解讀不出有何資金流向再審被告。又再審原告
      自製附表「669000元」亦不知是何意。無論從支票票號、
      金額、日期都雜亂無序，顯然是隨機取樣誆稱是返還欠款
      之證據。再審原告隨意取一帳戶明細就認屬「未經斟酌之
      證物」，委實不能令人苟同。況李維國生前如知有此證物
      ，在收到支付命令通知時會不知依法聲明異議，並在訴訟
      程序中舉證抗辯？再審原告竟知李維國所不知之事，不合
      情理。本件再審顯無理由。
（三）上開帳戶如確屬李維國所有，則李維國生前即存在此證物
      ，並無不能引用之正當理由，李維國「知其事由不為主張
      」，依民事訴訟法第496條第1項但書之規定，不得再以此
      事由提起再審之訴，資為抗辯。並聲明：駁回再審原告再
      審之訴。
三、本院之判斷
（一）按債務人對於支付命令未於法定期間合法提出異議者，支
      付命令與確定判決有同一之效力。前項支付命令有第496
      條第1項之情形者，得提起再審之訴，並以原支付命令之
      聲請，視為起訴，民事訴訟法第521條定有明文。次按再
      審之訴，應於30日之不變期間內提起。前項期間，自判決
      確定時起算，其再審之理由發生或知悉在後者，均自知悉
      時起算，民事訴訟法500條第1項、第2項亦有明定。查本
      院於93年5月21日所核發之93年度促字第26151號支付命令
      ，於93年6月1日送達於李維國，並於同年6月24日確定，
      此有送達證書附於支付命令聲請卷可參，並經本院依職權
      調閱上開卷宗核閱屬實。本件再審原告以其於97年10月2
      日收受銀行交付之往來明細，始知悉有未經斟酌之證物，
      有其所提出之蓋有合作金庫商業銀行中權分行97年10 月2
      日之章在卷可稽。是再審原告於97年10月31日提起本件再
      審之訴，亦有本院收文章所蓋之日期在卷可憑，其提起本
      件再審之訴顯未逾30日之不變期間，合先敘明。
（二）按支付命令之聲請，除應表明當事人及法院外，衹須表明
      請求之標的並其數量及請求之原因、事實，以及應發支付
      命令之陳述，此觀民事訴訟法第511條之規定自明。因債
      務人依同法第516條對支付命令得不附理由提出異議，故
      債權人在督促程序就其所主張之事實毋庸舉證，其債權憑
      證之有無，與應否許可發支付命令無關。再抗告人以債權
      憑證有偽造情事為理由，對於依督促程序而發之支付命令
      及假執行裁定聲請再審，核與民事訴訟法第496條第1項第
      9款之規定尚有未合（最高法院61年台抗字第407號判例意
      旨參照）。是支付命令法院僅係就債權人請求之事項及所
      提出之書證為形式上之審查，與判決之行言詞辯論程序須
      為實質上審查有別。揆諸前開說明，民事訴訟法第496條
      第1項第13款規定之再審事由，係以前訴訟程序事實審言
      詞辯論終結前已存在而未經斟酌之證物為限，則系爭支付
      命令之核發未經言詞辯論之實質審理程序，性質上自無適
      用該款再審之餘地。準此，再審原告據以提起再審之訴，
      為無理由。
（三）末按當事人發見未經斟酌之證物或得使用該證物者。但以
      如經斟酌可受較有利益之裁判者，得以再審之訴對於確定
      終局判決聲明不服。但當事人知其事由而不為主張者，不
      在此限，民事訴訟法第496條第1項第13款定有明文。本件
      依再審原告之主張：李國維已清償系爭債務，有其銀行之
      往來明細為證等情，果爾，李維國於收受前揭本院支付命
      令時已知其事由，其得異議而不異議，依前揭規定，不得
      對該確定支付命令提起再審之訴（參司法院第一廳78年12
      月1日研究意見）。
四、綜上所述，再審原告主張系爭確定支付命令有前開再審事由
    ，指摘原確定支付命令不當，求予廢棄改判，顯無理由，爰
    依民事訴訟法第502條第2項之規定，本件不經言詞辯論，逕
    予判決駁回。
五、據上論結，再審原告之訴顯無理由，依民事訴訟法第502條
    第2項、第78條，判決如主文。
中    華    民    國    97    年    12    月    18    日
                  民事第三庭    法  官  謝慧敏
以上正本係照原本作成
如對本判決上訴，須於判決送達後20日內向本院提出上訴狀。
中    華    民    國    97    年    12    月    18    日
                                書記官  王志


司法院資訊處製作；財團法人民間司法改革基金會備份。
